【裁判字號】    98,易,340
【裁判日期】    981006
【裁判案由】    家庭暴力罪之傷害
【裁判全文】
臺灣士林地方法院刑事判決               98年度易字第340號
                                       98年度易字第365號
公  訴  人  臺灣士林地方法院檢察署檢察官
被      告  甲○○
            庚○○○
            丙○○
            乙○○
            戊○○
上列被告等因家庭暴力罪之傷害案件，經檢察官聲請以簡易判決
處刑（98年度偵字第2650號），本院認不宜以簡易判決處刑，改
依通常程序審理（98年度士簡字第262 號），及追加起訴（98年
度偵字第9099號），本院判決如下：
    主    文
甲○○、庚○○○、丙○○、乙○○共同傷害人之身體，均處有
期徒刑參月，如易科罰金，均以新臺幣壹仟元折算壹日。
戊○○傷害人之身體，處有期徒刑貳月，如易科罰金，以新臺幣
壹仟元折算壹日。
    犯罪事實
一、甲○○、庚○○○、丙○○及乙○○與戊○○、己○○為兄
    弟姊妹，屬於家庭暴力防治法第3 條第4 款所列之家庭成員
    關係。其等因父親過世後就母親丁○○○所居住位於臺北市
    北投區○○路68巷23弄5 號5 樓之房屋應如何處置之意見不
    合而始終未能達成共識，故甲○○、庚○○○、丙○○及乙○○與戊○○、己○○於其父忌日當天乃再度相約於翌日即
    民國97年12月21日下午3 時30分許，在丁○○○上開住處商
    討此事。過程中，因丁○○○表示定居該地多年，對周遭環
    境和附近鄰居都已習慣而不欲搬遷他處，甲○○、庚○○○
    、丙○○及乙○○便誤認係戊○○居中作梗，唆使丁○○○
    拒絕其等賣屋之提議，竟基於傷害之犯意聯絡，由丙○○先
    徒手毆打戊○○之頭部、臉部，並以桌上裝有湯圓之鍋子、
    室內電話機朝戊○○砸去，戊○○退身閃躲之同時，因不滿
    兄弟姊妹間之糾紛積怨，亦基於傷害之犯意，舉起身旁木製
    之板凳往丙○○丟砸，丙○○見勢便以右手抵擋，因而受有
    右手手掌骨折之傷害，戊○○並伺機逃往房間內報警。俟其
    返回客廳，甲○○、乙○○、丙○○及庚○○○等人復接續
    先前傷害之犯意聯絡而共同圍上前，庚○○○手持屋內之畚
    箕往戊○○身上揮打，甲○○則以置於屋角之塑膠製柺杖欲
    上前，丙○○與乙○○則係徒手毆打戊○○，丙○○並以腳
    踹戊○○，己○○見狀上前勸阻，欲擋住甲○○所持之柺杖
    ，兩人發生拉扯、互搶拐杖，乙○○則以手肘抵住己○○之
    脖子，戊○○因此受有右眼眶淤青（嗣經複診確認為右眼鈍
    傷合併結膜下出血）、臉部擦傷、皮下血腫、四肢抓傷及擦
    傷、腰部抓傷等傷害，己○○則受有胸部挫傷、四肢抓傷及
    擦傷等傷害（甲○○、庚○○○、丙○○、乙○○傷害己○○部分業經己○○撤回告訴，詳不另為不受理判決部分）。
二、案經戊○○訴由臺北市政府警察局北投分局報告臺灣士林地
    方法院檢察署檢察官偵查後聲請以簡易判決處刑，本院認不
    宜以簡易判決處刑，改依通常程序審理，暨丙○○訴由臺灣
    士林地方法院檢察署檢察官追加起訴。
    理    由
一、訊據被告丙○○對於前開徒手及以裝有湯圓之鍋子、室內電
    話機等物毆打、丟擲戊○○，使其受有右眼眶淤青（嗣經複
    診確認為右眼鈍傷合併結膜下出血）、臉部擦傷、皮下血腫
    、四肢抓傷及擦傷、腰部抓傷之傷害等情，均坦承不諱（見
    本院98年8 月4 日準備程序筆錄第4 頁、98年9 月15日審判
    筆錄第15頁）；被告甲○○、庚○○○、乙○○則矢口否認
    有何傷害犯行，被告甲○○辯以：伊拿柺杖是因為怕丙○○
    會拿柺杖打戊○○，要先拿走等詞，被告庚○○○辯稱：伊
    拿畚箕是為了要掃倒在地上的湯圓，不是要打戊○○云云，
    被告乙○○則辯稱：伊是要將丙○○拉開，是勸架不是毆打
    戊○○，戊○○進房間出來後臉就腫起來，可能是作假云云
    ；被告戊○○亦否認有何傷害犯行，辯以：伊並沒有拿椅子
    砸丙○○，如果丙○○有受傷為何不第一時間提出告訴等詞
    。
二、經查：
  (一)被告甲○○、庚○○○、乙○○、被告即告訴人丙○○與被
    告即告訴人戊○○、證人己○○因處理父親所遺留之房屋的
    意見不一而相約於97年12月21日下午3 時30分許，在母親丁○○○所居住位於臺北市○○區○○路68巷23弄5 號5 樓之
    住處商討此事，討論過程中因被告甲○○、庚○○○、乙○○、被告即告訴人丙○○誤認被告即告訴人戊○○從中作梗
    阻止母親同意將房屋出售，雙方乃發生爭執，被告即告訴人
    丙○○乃先徒手毆打被告即告訴人戊○○之頭部、臉部，並
    以桌上裝有湯圓之鍋子、室內電話機朝被告即告訴人戊○○
    砸去，被告即告訴人戊○○則舉起身旁木製之板凳往被告即
    告訴人丙○○丟砸，被告即告訴人丙○○順勢以右手抵擋，
    因此受有右手手掌骨折之傷害，被告即告訴人戊○○則於逃
    往房間內報警後又返回客廳，被告甲○○、乙○○、庚○○○與被告即告訴人丙○○等人乃共同圍上前，被告庚○○○
    手持屋內之畚箕往被告即告訴人戊○○身上揮打，被告甲○○則持置於屋角之塑膠製柺杖上前，被告即告訴人丙○○與
    被告乙○○則以徒手之方式毆打被告即告訴人戊○○，被告
    即告訴人丙○○並以腳踹被告即告訴人戊○○，己○○見狀
    上前勸阻，欲擋住被告甲○○所持之柺杖，兩人發生拉扯、
    互搶拐杖，被告乙○○則以手肘抵住己○○之脖子，被告即
    告訴人戊○○因此受有右眼眶淤青（嗣經複診確認為右眼鈍
    傷合併結膜下出血）、臉部擦傷、皮下血腫、四肢抓傷及擦
    傷、腰部抓傷之傷害等情，分據證人即告訴人戊○○、證人
    即告訴人丙○○、證人丁○○○、己○○證述在卷（見第26
    50號偵查卷第50至52頁、本院98年9 月15日審判筆錄第4 、
    5 、7 至13頁），並有台北榮民總醫院家庭暴力事件驗傷診
    斷書、98年1 月2 日診斷證明書、被告即告訴人戊○○受傷
    照片、漢光中醫醫院診所98年1 月8 日診斷證明書暨X 光片
    、證人丁○○○庭提柺杖經當庭勘驗拍照附卷可稽（見第26
    50號偵查卷第31、33至35頁、第1682號他字卷第4 頁、本院
    卷），先予認定。
  (二)又觀諸被告即告訴人戊○○於案發後急診診斷之傷勢為右眼
    眶淤青、臉部擦傷、皮下血腫、四肢抓傷及擦傷、腰部抓傷
    ，嗣再經回院複診確認為右眼鈍傷合併結膜下出血，有前開
    診斷證明書及照片可參，其傷勢不僅遍佈全身，其中右眼之
    傷勢明顯腫脹且有結膜下出血之情形，傷勢非輕，且被告丙○○亦坦承除以物品丟擲被告即告訴人戊○○外，亦有徒手
    毆打其臉部，是難認被告即告訴人戊○○前開傷害係其自傷
    所造成，被告乙○○辯稱可能造假云云，應非可採。被告丙○○雖否認以腳踹被告即告訴人戊○○乙節，惟此已經證人
    即告訴人戊○○證述在卷，且被告丙○○在當下不僅徒手，
    還以各項物品丟擲被告即告訴人戊○○，毫無顧忌其90餘歲
    之高齡老母在旁，顯見其當時情緒已然失控，而在此數人互
    毆之混亂情形下，被告丙○○對於自己毆打被告即告訴人戊○○之細節未記憶清晰，非不可能，是其否認以腳踹被告即
    告訴人戊○○一情，應僅係記憶之誤，尚非可採。
  (三)被告庚○○○雖辯稱拿畚箕是為了掃掉落地上之湯圓云云，
    然此已為證人即告訴人戊○○、證人丁○○○、己○○所否
    認，並確認被告庚○○○確係持畚箕毆打被告即告訴人戊○○乙節（見第2650號偵查卷第51頁、本院98年9 月15日審判
    筆錄第6 、8 頁），且依當時現場情形顯然混亂，不僅兄弟
    姊妹數人互毆，還有老母親在旁，各項物品齊飛，身為姊妹
    之身分，被告庚○○○豈有閒情逸致掃地？且若被告庚○○○是要掃地，又何以只拿畚箕？益見其所述不實。
  (四)被告甲○○則以其先將置於屋角之柺杖拿走避免被告丙○○
    持以毆打戊○○等詞為辯，惟其亦不否認證人己○○所述因
    見被告甲○○拿起柺杖，證人己○○遂趕緊上前抓柺杖乙節
    ，並供稱其拿起柺杖圍著己○○、戊○○等情（見本院98年
    9 月15日審判筆錄第18頁），是若被告甲○○拿起柺杖果真
    為避免被告丙○○以之為工具，其理應迅速將柺杖拿離被告
    丙○○可碰觸、拿取之範圍，豈有持以圍住被告即告訴人戊○○、證人己○○之理？尤甚者，被告甲○○更將柺杖高舉
    ，此復經證人己○○詳述在卷（見本院98年9 月15日審判筆
    錄第8 頁），更見被告甲○○拿起柺杖係為以之為工具毆打
    被告即告訴人戊○○，只是隨即遭證人戊○○阻擋，被告甲○○上開辯解亦無足採。
  (五)另被告乙○○於過程中以手肘頂住證人己○○脖子乙節，亦
    據證人己○○證述在卷（見本院98年9 月15日審判筆錄第8
    、10頁），此亦為被告乙○○所不否認。而依證人丁○○○
    、己○○之證述，其等見被告甲○○、丙○○、庚○○○、
    乙○○四人一擁而上，證人己○○更挺身欲阻擋於被告戊○○與其四人之間，而被告乙○○非但未拉開被告丙○○或其
    他人，反而用手抵住證人己○○之脖子以阻其行動之行為，
    顯係為助其他被告毆打戊○○之施暴行為得以遂行，非如被
    告乙○○所稱伊係要過去攙扶證人己○○，不免碰觸到，因
    此，被告乙○○之辯解並無可採。
  (六)被告甲○○、庚○○○、乙○○明知被告即告訴人戊○○已
    遭被告丙○○毆打致臉部受有瘀青等傷害，卻未制止，反分
    持拐杖、畚箕，或以徒手齊身朝向被告即告訴人戊○○揮打
    ，顯係基於共同傷害之犯意聯絡而對其施加暴力。其等否認
    犯行，被告丙○○為其三人迴護稱只是勸架云云，均非實在
    。其四人就傷害被告即告訴人戊○○犯行乙節，確有犯意聯
    絡及行為分擔。
  (七)至被告戊○○所辯其與告訴人丙○○兩人身材相差懸殊、實
    無可能肇致告訴人丙○○受傷云云。雖被告即告訴人丙○○
    與被告戊○○於本院審理中各稱其身高體重為176 公分、75
    公斤及154 公分、40公斤，確有若干之差距，但依證人即告
    訴人丙○○之證述，就身材較為矮小之被告戊○○係以板凳
    丟砸丙○○，而非單純徒手與之搏擊此情而論，縱屬身材較
    為高大之被告即告訴人丙○○於該情況下，採取就近以手往
    前抵禦，防免如胸部或腹部等要害部位遭攻擊之方式，因而
    受有直接碰擊如板凳般之硬物所致較為輕微之骨折傷害，實
    與一般經驗法則無所扞格，況被告即告訴人丙○○於案發後
    始覺手掌疼痛而於翌日就近前往住家附近之診所就診，且於
    98年1 月10日因被訴傷害一案經警詢問時已經陳述此情，有
    前開診斷證明書及被告即告訴人丙○○之警詢筆錄可參（見
    第2650號偵查卷第14頁），是亦難認被告即告訴人丙○○係
    因被告戊○○對之提出傷害告訴而故意自傷後再行驗傷、提
    出告訴以為反制，被告戊○○前開辯解，亦非可採。
  (八)又證人丁○○○雖證稱發生衝突當時該處並無椅子等物可供
    戊○○丟擲、亦未看到戊○○拿椅子云云，惟綜合證人己○○當庭所繪製之現場圖、庭呈該木製板凳之照片1 張及前揭
    被告即告訴人丙○○所為證詞，當時現場擺放有木製板凳一
    情應可認定，且證人丁○○○亦自陳看到兒女們打在一起都
    快昏倒了、看不清楚發生之經過等語，是證人丁○○○證述
    否認案發當時現場擺設板凳及被告戊○○並無持板凳丟砸被
    告即告訴人丙○○等有利被告戊○○之證言，尚難採信。
  (九)至證人己○○雖證述：從被告即告訴人丙○○打被告戊○○
    一拳開始到警察按電鈴進門為止都沒有看到被告戊○○因自
    我防衛而拿板凳等詞，惟衡酌證人己○○本身亦述及因當時
    其正在倒茶，回頭看時沒有看到被告丙○○揮拳動作，只有
    看到打到戊○○乙節，可見在被告戊○○和被告即告訴人丙○○發生衝突的一開始，證人己○○是處於背對二人之位置
    ，是否得以目睹被告即告訴人丙○○有遭被告戊○○以板凳
    砸擊一情，自非無疑。且嗣後證人己○○起身擋在被告戊○○與被告即告訴人丙○○、被告甲○○、庚○○○、乙○○
    等人間，並與被告甲○○搶奪柺杖及遭被告乙○○以手肘抵
    住脖子等情，均如前所認定，從而證人己○○於此混亂之情
    狀下，未能看清楚被告戊○○是否有出手攔擋，亦屬常情。
    從而，證人己○○雖未能證述被告戊○○是否有持板凳乙節
    ，惟亦不足為有利於被告戊○○之認定。
  (十)綜上所述，被告丙○○、甲○○、庚○○○、乙○○等人因
    與被告戊○○間之爭執而分別徒手或持前開各項物品互毆，
    而致被告即告訴人丙○○受有右手手掌骨折、被告即告訴人
    戊○○受有右眼眶淤青（嗣經複診確認為右眼鈍傷合併結膜
    下出血）、臉部擦傷、皮下血腫、四肢抓傷及擦傷、腰部抓
    傷等傷害，且被告甲○○、庚○○○、乙○○與被告丙○○
    就毆打被告戊○○部分犯行亦有犯意聯絡及行為分擔，其等
    犯行均堪認定，均應依法論科。
三、按家庭暴力防治法所稱之「家庭暴力」者，為家庭成員間實
    施身體或精神上不法侵害之行為；而該法所稱之「家庭暴力
    罪」者，謂家庭成員間故意實施家庭暴力行為而成立其他法
    律所規定之犯罪，家庭暴力防治法第2 條第1 項及第2 項分
    別定有明文。查被告甲○○、庚○○○、丙○○、乙○○與
    戊○○等人係兄弟姊妹，均為2 親等之旁系血親關係，為家
    庭暴力防治法第3 條第4 款之家庭成員，被告甲○○、庚○○○、丙○○、乙○○等人上開傷害告訴人戊○○、被告戊○○前揭傷害告訴人丙○○之行為，均係犯刑法第277 條第
    1 項之傷害罪，亦屬家庭暴力防治法第2 條所稱之家庭暴力
    行為而構成家庭暴力罪，惟因家庭暴力防治法對於家庭暴力
    罪並無科處刑罰規定，自應依刑法傷害罪論科。被告甲○○
    、庚○○○、丙○○及乙○○等就上開傷害犯行有犯意聯絡
    及行為分擔，為共同正犯。爰審酌被告甲○○、庚○○○、
    乙○○、戊○○前均未曾因犯罪經判決執行，有其等臺灣高
    等法院被告前案紀錄表在卷可稽，素行尚可，被告丙○○於
    犯罪後雖已坦承犯行，然告訴人戊○○所受傷害多為被告丙○○所造成，其犯罪之情節較被告甲○○三人為重，被告甲○○、庚○○○、乙○○、戊○○均否認犯行，其等兄弟姊
    妹因先人遺留之財產發生爭執，不顧其等90餘歲之年邁母親
    在旁，竟動手互毆，情何以堪，與告訴人戊○○、告訴人丙○○因此所受傷害之輕重等一切情狀，分別量處如主文所示
    之刑，並分別諭知易科罰金之折算標準。另被告甲○○、丙○○、庚○○○、戊○○等人所持以互毆之物品，均係其母
    親丁○○○所居住之處之物，非其等所有，爰不予宣告沒收
    ，亦附此說明。
四、不另為不受理判決部分：
  (一)公訴意旨另以：被告甲○○、庚○○○、丙○○及乙○○與
    戊○○、告訴人己○○為兄弟姊妹，屬於家庭暴力防治法第
    3 條第4 款所列之家庭成員關係。被告甲○○、庚○○○、
    丙○○及乙○○於97年12月21日15 時30 分許，與戊○○、
    告訴人己○○相約在母親丁○○○位在臺北市○○區○○路
    68巷23弄5 號5 樓之住處商討父親過世後之財產繼承問題，
    因彼此意見不合，被告甲○○、庚○○○、丙○○及乙○○
    遂基於傷害之犯意聯絡，於動手毆打戊○○而告訴人己○○
    上前勸阻之際相互拉扯，並於告訴人己○○欲擋住被告甲○○所持之柺杖之時，被告乙○○遂以手肘抵住告訴人己○○
    之脖子，致告訴人己○○因此受有胸部挫傷、四肢抓傷及擦
    傷等傷害。因認被告甲○○、庚○○○、丙○○及乙○○對
    告訴人己○○傷害部分涉有刑法第277 條第1 項之傷害罪嫌
    云云。
  (二)按告訴乃論之罪，告訴人於第一審辯論終結前得撤回其告訴
    ，又告訴經撤回者，應諭知不受理之判決，刑事訴訟法第23
    8條第1項、第303條第3款分別定有明文。
  (三)查本件告訴人己○○告訴被告甲○○、庚○○○、丙○○、
    乙○○等傷害案件部分，起訴書認係觸犯刑法第277 條第1
    項之傷害罪，依同法第287 條前段之規定，須告訴乃論。茲
    據告訴人己○○具狀撤回告訴，有其撤回告訴狀附卷可稽（
    見本院98年度士簡字第262 號卷第21頁），依照首揭說明，
    此部分應為不受理判決之諭知，惟檢察官於聲請簡易判決處
    刑書犯罪事實欄論述被告甲○○等人基於傷害之犯意聯絡於
    同一時間、地點傷害告訴人戊○○及己○○，於證據並所犯
    法條欄亦僅論述共同正犯，而未敘述數罪併罰之法律上關係
    ，是應認檢察官聲請簡易判決處刑認被告甲○○四人對告訴
    人戊○○、己○○之傷害行為係一行為觸犯數罪名之想像競
    合犯之裁判上一罪關係，爰不另為不受理判決之諭知。
據上論斷，應依刑事訴訟法第452 條、第284 條之1 、第299 條
第1 項前段、刑法第28條、第277 條第1 項、第41條第1 項前段
、刑法施行法第1 條之1 ，判決如主文。
本案經檢察官蔡啟文到庭執行職務。
中    華    民    國    98    年    10    月     6    日
                  刑事第七庭法  官  黎惠萍
以上正本證明與原本無異
如不服本判決應於送達後10日內向本院提出上訴狀
                            書記官  林志忠
中    華    民    國    98    年    10    月    6     日
附錄本案論罪科刑法條全文
刑法第277 條第1 項
傷害人之身體或健康者，處3 年以下有期徒刑、拘役或1,000 元
以下罰金。


司法院資訊處製作；財團法人民間司法改革基金會備份。
